【裁判字號】    94,訴,3051
【裁判日期】    951031
【裁判案由】    確認行政處分無效
【裁判全文】
臺北高等行政法院裁定
                                     94年度訴字第03051號
                              .
原      告  甲○
上列原告與被告臺北市信義區公所間因確認行政處分無效事件，
提起行政訴訟，本院裁定如下：
   主  文
原告之訴駁回。
訴訟費用由原告負擔。
   事  實
一、事實概要：原告於民國（下同）67年間，將其名下坐落於臺
    北市○○區○○段2 小段第461 、462 地號、同段5 小段第
    24 、42 、45、88、93、202 、206 地號及舊庄段第474 地
    號等10筆土地出售予林文珍，並訂定買賣所有權移轉契約書
    。林文珍申請農地承受人自耕能力證明，案經被告審核資格
    符合規定，於79年10月30日以北市信建字第11663 號核發自
    耕能力證明書，原告並向臺北市稅捐稽徵處南港分處申請依
    土地稅法第39條之2 規定免徵土地增值稅，經核准免徵（土
    地增值稅免稅證明書內之土地標示為南港區○○段○ ○段第
    24 、88 、206 、202 、93號；麗山段2 小段第461 、462
    號及舊庄段第474 號8 筆土地）且完成移轉登記在案。復經
    臺北市稅捐稽徵處信義分處80年8 月2 日以北市稽信乙字第
    2072 號 函通知被告「有關林文珍申請承購農地檢附之自耕
    能力證明書免徵土地增值稅一案，經調查發現並非以農為業
    之農民，請依規定辦理…」，認定林文珍擔任臺南神學院董
    事長職務，與農業發展條例第4 條自耕之規定不符，被告乃
    依據上函以80年8 月6 日北市信建字第11239 號函註銷作廢
    原核發林文珍之農地承受人自耕能力證明書（下稱系爭公函
    1），及 以80年8 月6 日北市信建字第11239-1 號函請松山
    地政事務所塗銷證明書農地標示欄已辦理移轉之各筆土地（
    下稱系爭公函2）。 臺北市稅捐稽徵處南港分處並以81年10
    月14日第1443 6號函，對原告補徵原免徵土地增值稅額新臺
    幣（下同）4,239,297 元，原告不服，遂依據行政訴訟法第
    6 條第1 項之規定提起本件行政訴訟，請求確認系爭登記處
    分為違法。
二、本件原告起訴時，訴之聲明為：「1.請求確認被告於80年8
    月6 日以北市信建字第11239-1 號函對林文珍女士所為撤銷
    作廢其農地承受人自耕能力證明書之行政處分無效。2.訴訟
    費用由被告負擔。」嗣起訴狀送達後，原告為訴之追加為：
    「1.請求確認被告於80年8 月6 日以北市信建字第11239 號
    、第11239-1 號函對林文珍女士所為撤銷作廢其農地承受人
    自耕能力證明書之行政處分無效。2.訴訟費用由被告負擔。
    」被告雖未為同意之表示，然因追加部分所確認之系爭公函
    1 為同一機關所為，且其原因事實亦屬相同，本院認其訴之
    追加尚屬適當，爰依行政訴訟法第111 條第1 項之規定准許
    之，合先敘明。
三、
（一）按行政訴訟法第107 條第1 項第10款規定：「原告之訴，
      有左列各款情形之一者，行政法院應以裁定駁回之。但其
      情形可以補正者，審判長應定期間先命補正：…十、起訴
      不合程式或不備其他要件者。」又行政訴訟法第4 條第1
      項規定：「人民因中央或地方機關之違法行政處分，認為
      損害其權利或法律上之利益，經依訴願法提起訴願而不服
      其決定，或提起訴願逾3 個月不為決定，或延長訴願決定
      期間逾2 個月不為決定者，得向高等行政法院提起撤銷訴
      訟。」第6 條第1項 、第5 項規定：「（第1 項）確認行
      政處分無效及確認公法上法律關係成立或不成立之訴訟，
      非原告有即受確認判決之法律上利益者，不得提起之。其
      確認已執行完畢或因其他事由而消滅之行政處分為違法之
      訴訟，亦同。…（第5 項）應提起撤銷訴訟誤為提起確認
      行政處分無效之訴訟，其未經訴願程序者，高等行政法院
      應以裁定將該事件移送於訴願管轄機關，並以行政法院收
      受訴狀之時，視為提起訴願。」準此，無效行政處分或違
      法行政處分之救濟途徑不同，即對於無效行政處分係提起
      確認訴訟以為救濟，而對於違法行政處分係以撤銷訴訟為
      之。如當事人主張（侵益性）行政處分為違法即應提起撤
      銷訴訟請求救濟，方屬正辦。若當事人因逾越起訴期限或
      因未經訴願程序，而不得提起撤銷訴訟者，不得以提起確
      認訴訟之方式，而免除遵守撤銷訴訟之法定要件，最高行
      政法院94年度判字第01127 號著有判決可資參照。是以確
      認訴訟僅具有補充性，並非用以補救遲誤撤銷訴訟救濟期
      間之手段，若原告怠於提起訴願及行政訴訟，聽任行政處
      分確定，始提起無起訴期間限制之確認訴訟，將使行政處
      分之效力永遠處於不確定狀態，自非法之所許；且對於已
      不可爭訟之行政處分，無論是否已執行完畢或因其他事由
      而消滅，原則上亦不得提起確認其為違法之訴訟。當事人
      若有應提起撤銷訴訟卻改提確認訴訟者，即有起訴不備其
      他要件之違法，且依其情形無法補正，行政法院應依行政
      訴訟法第107 條第1 項第10款規定裁定駁回之。
（二）次按，「本法所稱行政處分，係指行政機關就公法上具體
      事件所為之決定或其他公權力措施而對外直接發生法律效
      果之單方行政行為。」行政程序法92條第1 項定有明文。
      撤銷自耕能力證明書，係行政機關本於行政權之作用，對
      人民所為公法上之單獨行為，不能謂非處分之性質，當事
      人對於此種撤銷處分，如有不服，應許依訴願及行政訴訟
      程序，請求救濟。至於觀念通知者，指行政機關就特定事
      實之認知或對一定事項之觀念向特定人為表達而言；觀念
      通知並不具有發生法律效果之意思，故不屬行政處分，有
      最高行政法院（89年7 月1 日改制前為行政法院）民國（
      下同）44年度判字第18號、62年度裁字第41號判例可資參
      照。行政機關就其主管事務對不相隸屬機關所為促請注意
      之通知，係屬機關間本於職權所為之行政協助，僅為機關
      間之內部事務，既非對人民所為之行政行為，更不因而對
      人民發生具體的法律效果，自不能認為行政處分，而對之
      提起訴願。因此，對於行政機關所為事實通知或理由之說
      明不服，提起行政訴訟，自有起訴不備其他要件之違法，
      且依其情形無法補正，應依行政訴訟法第107 條第1 項第
      10款規定裁定駁回之。
四、然按，行政程序法第111 條之規定，行政處分無效之原因，
    除該條第1 款至第6 款之例示規定外，尚有該條第7 款「其
    他具有重大明顯之瑕疵者」之概括規定，用以補充前6 款所
    未及涵蓋之無效情形，而該款所謂「具有重大明顯之瑕疵」
    ，應指行政處分內容有一望而知，顯屬具有重大瑕疵者為言
    ，此觀該條前6 款規範之屬性自明。經查，原告主張之系爭
    公函1 ，係行政機關本於行政權之作用，對人民所為公法上
    之單獨行為，不能謂非處分之性質，當事人對於此種撤銷處
    分，如有不服，應許依訴願及行政訴訟程序，請求救濟。惟
    依原告起訴主張「林文珍擔任臺南神學院董事長乃兼職性質
    ，每年僅開會4 次，顯無礙於其就系爭土地之耕作管理」、
    「林文珍雖擔任臺南神學院董事長，但僅為兼任無給職…林
    文珍於承受系爭土地同時，亦依法出具承受農地繼續耕作承
    諾書，承諾將『繼續做耕作使用，如有不實或虛偽情事願負
    法律上之一切責任』，且事實上系爭農地亦迄未遭其變更使
    用，亦顯見其自耕之事實」、「臺灣臺北地方法院檢察署檢
    察官86年度偵字第1061 4號不起訴處分書亦認擔任無給職之
    神學院董事長與否，並不當然影響其自耕能力之有無，而仍
    需視實質審查以認定之」、「林女士不僅於79年當時有經被
    告實質審查後，確定認可之自耕能力証明，且一直以來均因
    有農民身份而得參加農民保險」等事由觀之，其所爭執者厥
    為林文珍是否有自耕能力之事實認定問題，應屬違法與否的
    審查事項，並非同法條第7 款所稱在內容上有一望而知，顯
    屬具有重大瑕疵之情形，因此被告就該函文之處分，縱有違
    法情事，揆諸前開說明，亦應對之提起撤銷訴訟而不應提起
    確認行政處分無效之訴。而本件原告雖非系爭公函1 之受處
    分人，但原告若認為其權利或法律上之利益受損，應依訴願
    法第18條：「自然人、法人、非法人之團體或其他受行政處
    分之相對人及利害關係人得提起訴願。」第14條第1 項、第
    2 項：「訴願之提起，應自行政處分達到或公告期滿之次日
    起三十日內為之。利害關係人提起訴願者，前項期間自知悉
    時起算。但自行政處分達到或公告期滿後，已逾三年者，不
    得提起。」等規定提起訴願，嗣再依行政訴訟法第4 條第1
    項：「人民因中央或地方機關之違法行政處分，認為損害其
    權利或法律上之利益，經依訴願法提起訴願而不服其決定，
    或提起訴願逾三個月不為決定，或延長訴願決定期間逾二個
    月不為決定者，得向高等行政法院提起撤銷訴訟。」之規定
    提起撤銷訴訟；且原告亦確實於系爭公函1 作成行政處分後
    即有所知悉，此觀原告起訴狀載明：「…原告原欣慰延宕10
    餘年之交易終告完成，然2 年多後卻突然接獲臺北市稅捐稽
    徵處南港分處於81年10月14日所發書函，以『經查林君並非
    名實相符之農民』而要求申請人補繳原免繳之土地增值稅，
    而經查其緣由則係被告於80年8 月6 日所發北市信建字第11
    239-1 號函，將原核發林文珍農地承受人自耕能力證明書撤
    銷作廢，臺北市稅捐稽徵處南港分處乃逕以該處分而作成要
    求原告補繳鉅額土地增值稅之處分，影響原告之權益甚鉅…
    」等語即可知。顯見原告對於系爭公函1 之行政處分，確實
    存有怠於提起訴願之情事，參酌上述有關「確認訴訟之補充
    性」之說明，本件原告提起確認系爭登記處分違法之訴，自
    屬不合法，又其情形不可補正，本院自應以裁定駁回之。
五、至於原告所不服之系爭公函2 部分，其內容略以：「本所核
    發居民林文珍君農地承受人自耕能力證明書撤銷作廢，其耕
    地所有權移轉違反土地法第三十條及實施耕者有其田條例第
    二十八條之強制規定，依民法第七十一條規定，請塗銷證明
    書農地標示欄已辦理移轉之各筆土地…檢附上開函、財政部
    80年6 月29日臺財稅第800210518 號函、林文珍農地承受自
    耕能力證明書…80年3 月14日談話筆錄、80年5 月10日中國
    時報剪報影本各一份。」惟按，土地登記規則第7 條規定：
    「依本規則登記之土地權利，除本規則另有規定外，非經法
    院判決塗銷確定，登記機關不得為塗銷登記。」同法第28條
    規定：「下列各款應由登記機關逕為登記：…三、依第一百
    四十四條規定之塗銷登記。…登記機關逕為登記完畢後，應
    將登記結果通知登記名義人。但登記機關依登記名義人之申
    請登記資料而逕為併案辦理之住址變更登記者，不在此限。
    」同法第144 條規定：「依本規則登記之土地權利，有下列
    情形之一者，於第三人取得該土地權利之新登記前，登記機
    關得於報經直轄市或縣（市）地政機關查明核准後塗銷之：
    …二、純屬登記機關之疏失而錯誤之登記。前項事實於塗銷
    登記前，應於土地登記簿其他登記事項欄註記。」足見關於
    土地權利之塗銷登記，其調查及登記之權限在登記機關及地
    政機關，與自耕能力證明書之核發機關（本案為臺北市信義
    區公所）或稅捐稽徵機關無涉。依上開系爭公函2 之內容觀
    之，該函僅係行政機關就其主管事務對不相隸屬機關所為促
    請注意之通知，係屬機關間本於職權所為之行政協助，僅為
    機關間之內部事務，既非對人民所為之行政行為，更不因而
    對人民發生具體的法律效果，自不能認為行政處分，而對之
    提起確認行政處分無效之訴，至為明顯。退萬步而言，縱認
    系爭公函2 亦為行政處分，然因本件既有前開應提起撤銷訴
    訟，卻改提確認訴訟之違法，已如前述，則原告此部分起訴
    ，亦與法不合。綜此，原告此部分起訴，揆諸前開說明，自
    有起訴不備其他要件之違法，且依其情形無法補正，應依行
    政訴訟法第107 條第1 項第10款規定裁定駁回之。
六、末按，「自然人、法人、中央及地方機關、非法人之團體，
    有當事人能力。」為行政訴訟法第22條所明定。另依臺北市
    政府組織規程第19條規定：「本府各區設區公所，各置區長
    ，承市長之命，辦理自治行政及交辦事項，區公所之組織規
    程另定之。」足見區公所為臺北市政府之一部分，與上開行
    政訴訟法第22條規定不合，自無當事人能力。本件原告誤對
    被告起訴，本應依行政訴訟法第107 條第1 項第3 款規定命
    其補正，然因本件既有上開無庸命補正即應裁定駁回之事由
    ，故就此部分不另為命其補正之諭知，附此敘明。
據上論結，本件原告之訴及追加之訴均不合法，爰依行政訴訟法
第107 條第1 項第10款、第104 條，民事訴訟法第95條、第78條
，裁定如主文。
中    華    民    國    95    年    10    月   31     日
                  第一庭審判長法  官  王立杰
                              法  官  周玫芳
                              法  官  劉錫賢
上列正本係照原本做成。
如不服本裁定，應於送達後10日內，向本院提出抗告狀（須按他
造人數附繕本）。
中    華    民    國    95    年    10    月   31     日
                              書記官  林佳蘋


司法院資訊處製作；財團法人民間司法改革基金會備份。
